臺灣板橋地方法院交通事件裁定　　　　99年度交聲字第2492號
原處分機關　交通部公路總局臺北區監理所
異　議　人
即受處分人　江嘉立
上列異議人即受處分人因違反道路交通管理處罰條例案件，對於
交通部公路總局臺北區監理所99年8 月3 日所為之處分（原處分
案號：北監自裁字第裁40-C00000000號），聲明異議，本院裁定
如下：
    主  文
原處分撤銷。
江嘉立汽車駕駛人，駕駛汽車經測試檢定酒精濃度超過規定標準
，應吊扣小型車普通駕駛執照拾貳個月，並接受道路交通安全講
習。
    理  由
一、原處分機關係以異議人即受處分人江嘉立於民國99年6 月13
    日晚上7 時20分許，酒後駕駛車號U8-9232 號自用小客車，
    在臺北縣五股鄉（現改制為「新北市五股區○○○○路1 段
    242 號前，因肇事（未致人受傷）經警檢測酒精濃度，測得
    其呼氣酒精濃度達每公升0.92毫克，超過規定標準值，經警
    舉發違規移送，因依道路交通管理處罰條例第35條第1 項第
    1 款，裁處罰鍰新臺幣四萬九千五百元，吊扣駕駛執照十二
    個月，並施以道路交通安全講習。
二、本件異議人即受處分人江嘉立具狀陳稱：異議人於上開時地
    ，酒後違規駕駛上開汽車之事實，前業經臺灣板橋地方法院
    檢察署檢察官緩起訴處分（經查刑事案號為99年度速偵字第
    3981號），並已向國庫支付新臺幣四萬元在案，但原處分機
    關仍就同一事實裁罰新臺幣四萬九千五百元，請從輕裁定扣
    抵；又原處分機關處罰須執行吊扣駕駛執照一年及道路交通
    安全講習等處分，惟因其本人係以駕駛職業貨車為生，且違
    規酒駕所駕車輛係自用小客車，亦請從輕處罰，僅吊扣其小
    客車駕駛執照，以免因吊扣職業貨車駕照，影響其家庭生計
    ，爰提出聲明異議等語。經查：
    (一)按行政罰法第26條規定：「一行為同時觸犯刑事法律及違
      反行政法上義務規定者，依刑事法律處罰之。但其行為應
      處以其他種類行政罰或得沒入之物而未經法院宣告沒收者
      ，亦得裁處之。」「前項行為如經不起訴處分或為無罪、
      免訴、不受理、不付審理之裁判確定者，得依違反行政法
      上義務規定裁處之」，此即所謂一事不二罰原則；因此一
      行為同時觸犯刑事法律及違反行政法上義務規定時，由於
      刑罰（包括自由刑、罰金刑）與行政罰（罰鍰）同屬對不
      法行為之制裁，而刑罰之懲罰作用較強，故依刑事法律處
      罰，即足資警惕時，實無一事二罰再處行政罰之必要，且
      刑事法律處罰，由法院依法定程序為之，較符合正當法律
      秩序，應予優先適用，但罰鍰以外之沒入或其他種類行政
      罰（指裁罰性之不利處分，包括限制或禁止行為之吊扣證
      照處分），因兼具維護公共秩序之作用，為達行政目的，
      行政機關仍得併予裁處。次按被告所犯為死刑、無期徒刑
      或最輕本刑三年以上有期徒刑以外之罪，檢察官參酌刑法
      第57條所列事項及公共利益之維護，認以緩起訴為適當者
      ，得定一年以上三年以下之緩起訴期間為緩起訴處分，其
      期間自緩起訴處分確定之日起算；又被告於緩起訴期間內
      ，有下列情形之一者，檢察官得依職權或依告訴人之聲請
      撤銷原處分，繼續偵查或起訴：(1)於期間內故意更犯有期
      徒刑以上刑之罪，經檢察官提起公訴者；(2)緩起訴前，因
      故意犯他罪，而在緩起訴期間內受有期徒刑以上刑之宣告
      者；(3)違背第253 條之2 第1 項各款之應遵守或履行事項
      者，刑事訴訟法第253 條之1 第1 項、第253 條之3 第1
      項分別定有明文。準此，被告經檢察官為「緩起訴」處分
      者，於「緩起訴」之猶豫期間內，其最後是否會被檢察官
      提起公訴，猶懸而未定，檢察官於期間內，可對被告繼續
      觀察，此時若被告顯無反省警惕之情或根本欠缺反省警惕
      之能力，檢察官得依職權或依告訴人之聲請，將被告「緩
      起訴」處分撤銷。而行政罰法第26條第2 項之規定，以應
      受行政罰之行為如經不起訴處分或為無罪、免訴、不受理
      、不付審理之裁判確定者，始得依違反行政法上義務規定
      裁處之，並未明文包括「緩起訴處分」在內。雖「緩起訴
      處分」確定時被告可免於刑事訴追，與受「不起訴處分」
      之效果相同，而行政罰法第26條第2 項規定，解釋上亦應
      包括「緩起訴處分」在內，但依據該規定之立法意旨，亦
      必須待「緩起訴處分」實質確定時，被告才終局地確定免
      於受刑事訴追，原處分機關始得為行政裁罰，此觀刑事訴
      訟法第260 條就「緩起訴處分期滿未經撤銷」始賦與不起
      訴處分之實質確定效力之規定可證；亦即在緩起訴期間內
      （即猶豫期間期滿前），該緩起訴處分若經撤銷，被告尚
      有受刑事訴追、處罰之可能，此時原處分機關若依法為行
      政裁決，無異將使受處分人有同時遭受行政處罰及刑事訴
      追之危險，顯與行政罰法第26條規定之立法意旨相違背。
      準此，自行政罰法第26條規定立法意旨為有利於行為之解
      釋，應認應受行政裁罰之行為，關於罰鍰部分，同一事實
      如經緩起訴處分確定者，亦有行政罰法第26條明定一事不
      二罰原則之適用，而行政機關應待緩起訴處分實質確定（
      即緩起訴猶豫期間經過而未經撤銷）後，因行為人已最終
      確定免於受刑事處罰時，方得為與刑罰相類之罰鍰處分。
    (二)本件異議人於上揭時地酒後違規駕車之同一事實，前業經
      臺灣板橋地方法院檢察署檢察官於99年6 月24日以99年度
      速偵字第3981號緩起訴處分，並於99年7 月9 日確定在案
      ，期間為一年，其並已依該處分命令向國庫支付新臺幣四
      萬元，且該緩起訴期間係自99年7 月9 日起算，至100 年
      7 月8 日緩起訴期滿，有上開緩起訴處分書、執行緩起訴
      處分命令通知書、臺灣高等法院被告前案紀錄表等影本在
      卷可稽，是依上所述，該緩起訴須至100 年7 月8 日始能
      實質確定。從而，依上述說明，在上開緩起訴處分尚未實
      質確定前，原處分機關逕依道路交通管理處罰條例規定裁
      處受處分人罰鍰四萬九千五百元部分，顯與行政罰法第26
      條第2 項之規定意旨有違，難認允當，是本件原處分關於
      罰鍰部分，異議人之異議尚非無理由，應予撤銷，待其上
      開緩起訴處分實質確定時，原處分機關再行依道路交通管
      理處罰條例第35條第8 項規定酌處。
    (三)又按道路交通管理處罰條例第68條於94年12月14日修正，
      並自95年3 月1 日施行，修正前規定：「汽車駕駛人，因
      違反本條例及道路交通安全規則之規定，受吊扣或吊銷駕
      駛執照處分時，吊扣或吊銷其持有各級車類之駕駛執照」
      ，修正後規定：「汽車駕駛人，因違反本條例及道路交通
      安全規則之規定，受吊銷駕駛執照處分時，吊銷其持有各
      級車類之駕駛執照」（其後復於99年5 月5 日修正，增訂
      第2 項「領有汽車駕駛執照之汽車駕駛人，除駕駛聯結車
      、大客車、大貨車外之非其駕駛執照種類之車輛，違反本
      條例及道路交通安全規則之規定，應受吊扣駕駛執照情形
      時，無因而肇事致人受傷或重傷者，記違規點數五點。但
      一年內違規點數共達六點以上或再次應受吊扣駕駛執照情
      形者，併依原違反本條例應受吊扣駕駛執照處分規定，吊
      扣其駕駛執照。」之規定，尚未經行政院命令施行生效）
      ，將原規定之吊扣行為人所持有之各級車類駕駛執照等規
      定刪除，考其修正理由，乃舊法將違規駕駛人所持有各級
      車類之駕駛執照一併吊扣，失之過酷，影響人民工作及生
      活甚鉅，故修正後乃規定吊扣駕駛執照處分時，不再吊扣
      其持有各級車類之駕駛執照，僅得吊扣違規或違法當時所
      駕駛車種之駕駛執照（參照臺灣高等法院暨所屬法院97年
      法律座談會刑事類提案第40號、98年法律座談會刑事類提
      案第23號等研討結果意見）。本件異議人即受處分人，先
      後領有普通小型車、大貨車普通、職業等駕駛執照，有臺
      北區監理所汽車駕駛人螢幕列印資料在卷可參，但其酒後
      駕駛自用小客車違反交通法令，依法所受之處分應僅為限
      制其駕駛普通小型車之權利，而非限制其駕駛普通或職業
      大貨車之權利；至於實際執行面，可由交通主管機關於受
      處分人職業大貨車駕駛執照上或電腦檔存資料，註記吊扣
      普通小型車駕駛執照，而為限制車類級別之駕駛資格，尚
      不得因受處分人無較低等級之駕駛執照可供吊扣，即率爾
      代以吊扣較高等級之駕駛執照或完全不予處罰。原處分機
      關就此吊扣駕駛執照處罰部分，未載明係吊扣異議人何車
      類級別之駕駛資格，尚有未洽，是異議人此部分異議之聲
      明亦非無理由。至原處分關於裁處異議人施以道安講習部
      分，則屬行政罰法第26條第1 項但書之其他種類行政裁罰
      ，依上述說明，於法則尚無不合。又按聲明異議，屬一種
      司法救濟途徑，由法院審查受處分人所涉之違規事實是否
      成立，及原處分所適用之法條是否正確、裁罰是否適當，
      因法院負有司法審查之作用，對原處分失當時，應自為處
      分，綜上所述，本件宜就罰鍰、吊扣駕駛執照及施以安全
      講習等處罰效果，一併重新諭知（參照臺灣高等法院暨所
      屬法院98年法律座談會刑事類提案第23號研討結果意見）
      。爰將原處分撤銷，另依上揭規定及說明，裁處諭知如主
      文第二項所示。
三、據上論結，應依道路交通事件處理辦法第19條規定（原「道
    路交通案件處理辦法」，已於99年10月26日修正發布，並自
    同年月28日施行，原法規名稱修正為「道路交通事件處理辦
    法」，該辦法原第20條規定，亦變更條次及修正「交通法庭
    」之條文用語為「法院」），裁定如主文。
中    華    民    國   100    年    1     月    27    日
                        交通法庭  法  官  彭  全  曄
以上正本證明與原本無異。
如不服本裁定應於送達後5日內向本院提出抗告狀。
                                  書記官  蘇  宥  維
中    華    民    國   100    年    1     月    27    日